最高法院民事判決　　　　　　　　　　　　　　　　八十七年度台上字第五四○號
　　上　訴　人　台灣汽車客運股份有限公司
　　法定代理人　陳武雄
　　訴訟代理人　湯阿根律師
　　　　　　　　劉啟輝律師
　　　　　　　　李昌明律師
　　上　訴　人　林寶發
　　被 上訴 人　李玉男
　　訴訟代理人　林慶雲律師
　　　　　　　　黃奉彬律師
　　　　　　　　于欣潔律師
右當事人間請求損害賠償事件，上訴人對於中華民國八十五年八月二十六日台灣高等
法院高雄分院第二審判決（八十五年度重上字第四○號），提起上訴，本院判決如左
：
    主  文
原判決關於駁回上訴人對於連帶給付超過新台幣壹佰拾捌萬玖仟肆佰陸拾肆元及其利
息之上訴暨該訴訟費用部分廢棄，發回台灣高等法院高雄分院。
其他上訴駁回。
第三審訴訟費用，關於駁回其他上訴部分，由上訴人連帶負擔。
    理  由
本件被上訴人主張：上訴人林寶發係上訴人台灣汽車客運股份有限公司（下稱台汽公
司）之受僱人，於民國八十三年九月二十五日下午五時四十七分許，駕駛台汽公司車
牌ＦＯ－七八七號大客車，執行載客職務，沿高雄市○○○路由北往南行駛，途經和
平一路與中正二路路口，欲左轉入中正二路時，應注意能注意兩方人車動態，竟疏於
注意，而撞及當時遵守綠燈號誌同方向由北往南沿斑馬線步行欲穿越中正路之伊，致
伊右足壓碎傷，因傷勢過重，而受自右膝下十七公分處截肢之傷害，需以義小腿助行
，伊因而支出醫療費新台幣（下同）八萬零四元、拐杖費六百六十元、義肢費八萬七
千元、油門踏板改裝費二萬一千八百元，另需三年更換一次義肢費五十七萬三千九百
三十七元，又減少工作收入，自八十三年十二月一日至同月六日之薪資損失一萬六千
三百零七元，減少勞動能力之損失八百四十二萬三千六百九十八元，另慰撫金一百萬
元。林寶發因過失不法侵害伊之身體及健康，應負侵權行為責任，台汽公司係林寶發
之僱用人，依民法第一百八十八條規定，應連帶負損害賠償責任等情，求為命上訴人
連帶給付一千零二十萬三千四百零六元，並加給法定遲延利息之判決（被上訴人逾此
範圍之請求，分別經第一審及原審判決駁回之）。
上訴人則以：本件車禍肇事之責任，依鑑定結果，應由上訴人林寶發負過失責任，上
訴人台汽公司依民法第一百八十八條規定應負連帶賠償責任一節，伊不予爭執。惟被
上訴人所需之義肢，其正常使用年限至少十年，又被上訴人之去職，滲有主動離職之
意思，其減少勞動能力損失，能否遽認歸責於伊，且其減少是否得以原職之收入減去
現職之收入為計算依據，尚待斟酌。而台汽公司已頻破產邊緣，慰撫金一百萬元，實
屬過高等語，資為抗辯。
原審以：按因故意或過失，不法侵害他人之權利者，負損害賠償責任。受僱人因執行
職務，不法侵害他人之權利者，由僱用人與行為人連帶負損害賠償責任，民法第一百
八十四條第一項、第一百八十八條第一項分別定有明文。本件被上訴人前揭主張林寶
發係台汽公司僱用之司機，林寶發駕駛台汽公司所有之大客車執行載客職務時，過失
撞及伊，致伊右足壓碎傷，而自右膝下十七公分處截肢，須以義小腿助行，本件車禍
之肇事責任應由林寶發負責之事實，為上訴人所不爭執。又林寶發因過失致被上訴人
受重傷之犯行，經台灣高等法院高雄分院八十四年度交上易字第一五四號刑事判決判
處有期徒刑一年四月確定，業據原審調閱上開刑事卷證，審認無訛，堪予認定。是被
上訴人依前述規定請求上訴人連帶賠償損害，即屬有據。又按民法第一百九十三條第
一項規定，不法侵害他人之身體或健康者，對於被害人因此喪失或減少勞動能力，或
增加生活上之需要時，應負損害賠償責任。查被上訴人因本件傷害，而支出醫療費共
八萬零四元，有收據可證；又被上訴人因右足壓碎傷，而自右膝下十七公分處截肢，
需依賴拐杖及義肢輔助通行，而已支出拐杖費六百六十元、義肢費八萬七千元，有收
據足憑；且均為上訴人所不爭，堪認為實在。被上訴人主張，伊裝置之義肢，因材質
、使用上磨損、腳部萎縮變形等因素，需每三年更換一次云云，提出強生義肢股份有
限公司（下稱強生公司）證明書為證，並經證人即該公司經理鍾清富證述屬實。被上
訴人係四十三年十月十五日出生，現年四十一歲，依七十八年內政部統計處發布之台
灣地區國民簡易生命表所載，四十歲至四十四歲男性平均餘命為三十四歲，三年更換
一次，尚需更換義肢十一次。被上訴人已於八十三年十一月三日裝置義肢，依霍夫曼
式計算法，扣除依法定利率計算之中間利息，十一次換裝義肢費應為五十七萬三千九
百三十七元。上訴人辯稱，台灣省政府有補助義肢費云云，惟未舉證證明被上訴人符
合台灣省政府補助之條件，殊無可採。被上訴人主張，伊已裝置義肢，因而所駕駛之
小客車，改裝殘障用之特殊油門踏板云云。目前小客車乃一般家庭之必要交通工具，
且林寶發亦陳稱，依伊駕駛員之立場觀之，被上訴人之小客車改裝殘障用之特殊油門
踏板，係屬必要云云，足認被上訴人改裝殘障用之特殊油門踏板所支出之二萬一千八
百元，屬必要費用，且有收據可考，亦堪認定。查被上訴人每月薪金八萬一千五百四
十元，有其提出之扣繳憑單可證，核與證人陳國璋證稱被上訴人年薪約一百萬元相符
。被上訴人於本件受傷期間因無法工作，所受自八十三十二月一日至同月六日之薪資
損失應為一萬六千三百零七元。被上訴人主張伊原在台灣博士電子股份有限公司（下
稱博士公司）擔任業務經理，每月可得八萬一千五百四十元，受傷後因無法勝任原職
，而與該公司主管商議，於八十三年十月三十日離職，傷勢痊癒後於八十三年十二月
七日轉任湧洋海上育樂開發股份有限公司（下稱湧洋公司）擔任內勤主管，月薪三萬
元之事實，有扣繳憑單可憑。參酌被上訴人因右足壓碎傷，而自右膝下十七公分處截
肢，屬勞工保險條例第五十三條附表之殘廢等級中之「一下肢足關節以上殘缺」之下
肢缺損障害，為六級殘廢，其喪失勞動能力之比率為七十六‧九○，是以其先後任職
之收入差額為標準，計算減少勞動能力之比率，尚屬合理。被上訴人於八十三年十二
月七日轉業，勞動能力之減少應自該日起算，至原審判決之日止，共一年七個月又十
九日，其損失金額為一百零一萬一千八百八十二元。又自八十五年八月二十七日起至
勞工強制退休年齡六十歲，尚有十八年一個月又十八日之工作時間，依霍夫曼式計算
扣除中間利息，其十八年可請求之金額為八百零八萬七千六百六十三元，另一個月又
十八日可請求之金額為四萬三千三百九十九元，是被上訴人因勞動能力減少所受之損
失為九百十四萬二千九百四十四元，被上訴人僅請求八百四十二萬三千六百九十八元
，未逾上開金額，應予准許。按不法侵害他人之身體、健康、名譽或自由者，被害人
雖非財產上之損害，亦得請求賠償相當之金額，民法第一百九十五條第一項定有明文
。查被上訴人係大學畢業，已娶妻並育有子女二人，其任職博士公司之業務經理，每
月收入八萬餘元，家庭生活美滿，事業前程美好，其因受傷截肢，家居生活不若從前
方便，且不得不轉業，遭此重大打擊，肉體、精神上所受痛苦甚鉅。林寶發係初級中
學畢業，以駕駛為業，妻子做工，月入一萬五千元，育有子女二人，尚有一子就讀大
學三年級。台汽公司為省營企業，其經營路線廣佈。茲審酌兩造之社會地位、經濟、
教育、身分等及台汽公司所提出之資產負債表，認為被上訴人請求慰撫金一百萬元，
應屬適當，上訴人徒以台汽公司頻臨破產為由，抗辯過高云云，為無可取。綜上所述
，被上訴人因本件傷害所受損害合計一千零二十萬三千四百零六元，其依民法第一百
八十四條、第一百八十八條侵權行為之法律關係，請求上訴人連帶如數賠償，並加給
自八十四年三月二十八日起至清償日止按週年利率百分之五計算之法定遲延利息，即
屬有據。因而維持第一審所為上訴人此部分敗訴之判決，駁回其上訴。至上訴人聲請
函行政院勞工委員會，查詢被上訴人原任業務經理之職務，在職業屬性類別，一般統
計平均月薪應為若干，核與本件判決結果無礙，無調查之必要，併予敘明。
關於其他上訴駁回部分：
原審維持第一審判命上訴人連帶賠償被上訴人醫療費八萬零四元、拐杖費六百六十元
、義肢費八萬七千元、油門踏板改裝費二萬一千八百元、慰撫金一百萬元，共計一百
十八萬九千四百六十四元及其利息部分，經核於法洵無違誤。上訴論旨，指摘此部分
原判決不當，求予廢棄，非有理由。
關於廢棄發回部分：
查證人即強生公司經理鍾清富證稱，本件義肢腳掌部分之材質為乳膠，走動經一段時
間會磨損而變形，又因穿戴義肢之腳部分會萎縮，致尺寸不合，所以需更換，伊等統
計約三年更換一次，如不走動，十年可不更換，伊等依據使用者統計之，不是醫學文
獻之資料，無資料可提出云云（見原審卷五三頁正、背面）。惟台汽公司辯稱，一般
義肢之使用年限，有十年始需更換者云云（見同上卷八二頁背面、八三頁正面、八五
頁背面、八六頁正面）；復辯稱，依台灣省殘障福利服務手冊規定，台灣省政府尚有
補助規定，被上訴人無庸支出如此高之更換義肢費云云（見第一審交附字卷五六頁背
面、原審卷九二頁背面）。證人鍾清富既證稱其上開所述之使用年限，並無資料可提
出，則其證述是否可信，即非無疑。又被上訴人使用義肢之情形如何，既影響該義肢
之使用年限，且台灣省殘障福利服務手冊之規定如何，原審悉未調查說明，遽命上訴
人連帶賠償三年更換一次義肢費計五十七萬三千九百三十七元及其利息，即有可議。
次按身體或健康受侵害，而減少勞動能力者，其減少及殘存勞動能力之價值，不能以
現有之收入為準，蓋現有收入每因特殊因素之存在而與實際所餘勞動能力不能相符，
現有收入高者，一旦喪失其職位，未必能自他處獲得同一待遇，故所謂減少及殘存勞
動能力之價值，應以其能力在通常情形下可能取得之收入為標準。依卷附各類所得扣
繳暨免扣繳憑單記載，博士公司自八十三年一月至同年十月給付被上訴人之總額為八
十一萬五千三百九十九元（見第一審交附字卷二九頁）。又證人即博士公司總經理陳
國璋證稱，被上訴人在該公司年薪將近一百萬元，包括獎金，上開扣繳憑單包括三月
及十月所發之獎金云云（見第一審重訴字卷五○頁背面）。而被上訴人於第一審陳稱
，現工作月薪每月三萬五千元云云（見同上卷七三頁正面）。則原審未詳查究明上開
扣繳憑單所載給付之性質，其中薪資、獎金各為若干﹖被上訴人以其能力在通常情形
下可能取得之收入為若干﹖被上訴人裝上義肢後，其勞動能力因而回復之程度如何﹖
亦未說明被上訴人上開陳述何以不足採取之理由，遽認定被上訴人在博士公司之月薪
為八萬一千五百四十元，在湧洋公司之月薪為三萬元，上訴人聲請函行政院勞工委員
會，查詢被上訴人原任業務經理之職務，一般平均月薪為若干，無調查之必要，而判
命上訴人連帶賠償被上訴人自八十三年十二月一日至同月六日之薪資損失一萬六千三
百零七元、減少勞動能力所受損失八百四十二萬三千六百九十八元，及其利息，亦嫌
率斷。末查現行勞工保險條例第五十三條之附表，即勞工保險殘廢給付標準表，並無
「一下肢足關節以上殘缺」，其喪失勞動能力之比率為七十六‧九○之規定，原審竟
認為有此規定，亦有違誤。上訴論旨，指摘原判決此部分為不當，聲明廢棄，非無理
由。
據上論結，本件上訴一部為有理由，一部為無理由。依民事訴訟法第四百七十七條第
一項、第四百七十八條第一項、第四百八十一條、第四百四十九條第一項、第八十五
條第二項，判決如主文。
中      華      民      國    八十七    年     三       月      十三    日
                              最高法院民事第二庭
                                  審判長法官 曾  桂  香
                                        法官 劉  延  村
                                        法官 徐  璧  湖
                                        法官 劉  福  聲
                                        法官 李  彥  文
　　　右正本證明與原本無異
 　　　　                              　　　書  記  官
中      華      民      國    八十七    年     三       月    二十六    日
